【裁判字號】    89,簡上,806
【裁判日期】    900914
【裁判案由】    給付票款
【裁判全文】
臺灣臺北地方法院民事判決  八十九年度簡上字第八○六號
    上  訴  人  乙○○
    被上訴  人  甲○○
右當事人間給付票款事件，上訴人對於中華民國八十九年十月二十四日本院八十九年
度北簡上字第一三一七號第一審判決提起上訴，本院判決如左：
    主    文
上訴駁回。
第二審訴訟費用由上訴人負擔。
    事    實
甲、上訴人方面：
一、聲明：
（一）原判決決廢棄。
（二）駁回被上訴人在第一審之訴及假執行之聲請。
二、陳述：除與原判決記載相同者茲予引用外，補稱：
    按以惡意或重大過失取得票款者，不得享有票據上之權利，無對價或以不相當之
    對價取得票據者，不得取得優於前手之權利，票據法第十四條定有明文，被上訴
    人之胞兄徐龍福向上訴人借用發票日為民國八十八年八月三十一日，以台北國際
    商業銀行雙園分行為付款人，面額新台幣（下同）二十萬元之支票一紙（下稱系
    爭支票），並由徐龍福交付被上訴人，被上訴人與其胞兄共同居住，明知系爭支
    票係向上訴人借用，仍持之向訴外人王嘉祥調借現金，被上訴人係無代價向上訴
    人取得票據，自不得享有票據上之權利。原審判決認定不當，應請廢棄原判決，
    駁回上訴人之訴。
三、證據：聲請訊問證人王嘉祥、陳秀子。
乙、被上訴人方面：
    被上訴人未於言詞辯論期日到場，據其於準備程序所為之聲明和陳述：
一、聲明：如主文第一項所示。
二、陳述：除與原判決記載相同者茲予引用外，補稱：
（一）被上訴人胞兄徐龍福持系爭票據向被上訴人調現，並未告知票據的來源，胞兄
      亦曾於八十八年三月及五月間持票向被上訴人調借現金，不知去向，而上訴人
      雖為被上訴人之繼父，但被上訴人與上訴人各有家庭，並未同住。
（二）被上訴人持系爭支票向訴外人王嘉祥調借現金二十萬元，惟王嘉祥於發票日向
      付款銀行提示，未獲兌現後，伊已自行支付二十萬元予王嘉祥，而取得系爭支
      票。
三、證據：除援用第一審所提證據外，補提存摺明細為證。
丙、本院依職函華泰銀行大安分行調閱王嘉祥支票帳卡紀錄。
    理      由
一、本件被上訴人經合法通知未於言詞辯論期日到場，核無民事訴訟法第三百八十六
    條所列各款之情形，依上訴人之聲請，由其一造辯論而為判決。
二、被上訴人起訴主張：伊胞兄徐龍福執上訴人簽發、發票日為八十八年八月三十一
    日、台北國際商業銀行雙園分行為付款人、面額二十萬元之支票一紙，向伊調現
    ，被上訴人嗣持系爭支票向訴人人王嘉祥借款二十萬元，詎王嘉祥於發票日向付
    款人為付款提示時竟遭存款不足退票，被上訴人乃如數返還借款，自王嘉祥處取
    回系爭支票，上訴人既為系爭支票之發票人，應依票據所載文義負責，爰依票據
    法律關係，訴請上訴人給付票款二十萬元及自票款提示日（即八十八年八月三十
    一日）起至清償日止，按年息百分之六計算之利息等語。上訴人則以：被上訴人
    取得系爭支票時，明知被上訴人胞兄徐龍福向上訴人借用支票，且伊未支付對價
    ，被上訴人乃惡意取得支票，依票據法第十四條之規定，不得享有票據上權利等
    語置辯。
三、被上訴人主張伊執有系爭支票而未獲兌現之事實，業據提出系爭支票退票及退票
    理由單為證，且為上訴人所不爭執，又證人王嘉祥於本院準備程序時亦到庭證稱
    ：被上訴人持系爭支票向其借款二十萬元，並交付系爭支票，後因支票提示遭退
    票，乃由被上訴人返還借款，其將支票交還被上訴人等語（見本院九十年五月七
    日準備程序筆錄），核與本院依職權調查王嘉祥在華泰商業銀行大安分行支票帳
    卡紀錄相符，有該行支票帳卡紀錄資料附卷可稽，被上訴人之主張應堪採信為真
    。
四、按票據法第十四條第一項所謂以惡意取得票據者，不得享有票據上之權利，係指
    從無權處分人之手，受讓票據，於受讓當時有惡意之情形而言，如從有正當處分
    權人之手，受讓票據，係出於惡意時，亦僅生票據法第十三條但書所規定，票據
    債務人得以自己與發票人或執票人之前手間所存人的抗辯之事由，對抗執票人而
    已，尚不生執票人不得享有票據上權利之問題；又票據行為，為不要因行為，執
    票人不負證明關於給付之原因之責任，如票據債務人主張執票人取得票據出於惡
    意或詐欺時，則應由該債務人負舉證之責，最高法院著有六十七年台上字第一八
    六二號判例、六十四年台上字第一五四０號判例可資參照。上訴人雖辯稱：被上
    訴人係其配偶前夫之子，與胞兄徐龍福共同居住，明知支票係徐龍福向上訴人借
    用，並無支付代價，不得享有票據上權利云云；然查，本件系爭支票並無記載受
    款人，係屬無記名票據，持有該票者即為執票人，上訴人簽發系爭支票交予徐龍
    福，為轉讓無記名支票，徐龍福再將之交付其弟即被上訴人，係處分合法受讓之
    支票，而被上訴人亦係自有正當處分權者受讓票據，嗣被上訴人再交付予王嘉祥
    借款，亦係有權處分系爭票據，上訴人並未舉證證明被上訴人取得系爭支票係自
    無處分權人之手取得，揆諸前揭判例意旨，被上訴人既自有權處分系爭支票之徐
    龍福取得，自不屬票據法第十四條第一項規定所稱惡意取得票據情形；上訴人另
    以證人陳秀子證述：「我的大兒子（即徐龍福）之前借錢（向上訴人借用支票）
    ，都是匯錢到我先生（即上訴人）的帳戶，但這張（指系爭支票）變成沒有匯錢
    過來，他們兄弟（指徐龍福及被上訴人）一直住在一起....  這張票是我大兒子
    叫被上訴人去換錢的。」等語，而抗辯被上訴人與徐龍福同住當知系爭票據係向
    上訴人借用，由徐龍福於支票屆期時匯款至上訴人帳戶內，被上訴人應屬惡意等
    情。惟票據法第十三條但書規定之惡意抗辯，係指執票人明知票據債務人與前手
    間抗辯事由，票據債務人得以該抗辯事由對抗執票人之規定，此須以票據債務人
    與執票人前手間拒絕給付票款之抗辯事由存在為前提。經查，徐龍福借用系爭支
    票後應匯款至上訴人帳戶，雖據證人陳秀子證述如前，且上訴人交付系爭支票予
    徐龍福係以融通資金為目的，惟上訴人是否因徐龍福間未為匯款即行使同時履行
    抗辯而拒絕在其帳戶內存入票款，以證人陳秀子之證言及被上訴人與伊兄徐龍福
    同居之事實，並不足推論被上訴人知悉上訴人交付系爭支票予前手時曾為目的限
    制之抗辯原因，上訴人辯稱：被上訴人取得系爭票據係屬惡意，亦不足採。
五、按支票之發票人應照支票文義擔保支票之支付，票據法第一百二十六條定有明文
    ，上訴人為系爭支票之發票人，依法自應擔保上開支票之支付。綜上所述，本件
    被上訴人主張為可採，上訴人所辯為不可取，被上訴人依票據關係，請求上訴人
    給付票款二十萬元及自票據提示日即八十八年八月三十一日起至清償日止，按年
    息百分之六計算之利息，即為有理由，應予准許。又命清償票上債務之判決，根
    據民事訴訟法第二百八十九條第一項第四款規定，應依職權宣告假執行，原審判
    命上訴人如數給付，並依職權宣告假執行，於法並無違誤，上訴意旨指摘原判決
    不當，求予廢棄改判，為無理由，應予駁回。
六、據上論結：本件上訴為無理由，依民事訴訟法第三百八十五條第一項前段、第四
    百三十六條之一第三項、第四百四十九條第一項、第七十八條，判決如主文。
中      華      民      國    九十      年      九      月      十四    日
                                            民事第三庭審判長法  官  楊絮雲
                                                            法  官  翁昭蓉
                                                            法  官  李維心
右為正本係照原本作成
如對本判決上訴，須於判決送達後廿日內向本院提出上訴狀
中      華      民      國    九十      年      九      月      十四    日
~B法院書記官  林梅珍


司法院資訊處製作；財團法人民間司法改革基金會備份。
